臺灣臺北地方法院民事判決　　　　　　　100年度重訴字第3號
原　　　告　華南商業銀行股份有限公司
法定代理人　王濬智
訴訟代理人　楊清貴
　　　　　　洪紹銘
被　　　告　誠豐建設股份有限公司
法定代理人　汪建華
被　　　告　郭貝湖
　　　　　　李強
上列當事人間清償委任保證款項等事件，本院於民國100年11月3
0日言詞辯論終結，判決如下：
    主      文
被告應連帶給付原告新臺幣壹億貳仟佰玖拾參萬貳仟柒佰參拾
肆元，及如附表所示之利息及違約金。
訴訟費用新臺幣壹佰零捌萬柒仟陸佰參拾捌元由被告連帶負擔。
本判決第一項於原告以新臺幣肆仟貳佰萬元或同面額之中央政府
建設公債九十年度甲類第一期債票供擔保後，得假執行。
    事實及理由
壹、程序方面：
一、按當事人得以合意定第一審管轄法院。但以關於由一定法律
    關係而生之訴訟為限。前項合意，應以文書證之，民事訴訟
    法第24條定有明文。依被告所簽具與中央票券金融股份有限
    公司（下稱中央票券公司）之委任保證發行商業本票約定書
    第10條之約定，以中央票券公司所在地之法院為第一審管轄
    法院，而中央票券公司所在地位於臺北市松山區○○○路○
    段188號10樓，位於本院轄區內，故本院自有管轄權，合先
    敘明。
二、次按因合併而消滅之公司，其權利義務，應由合併後存續或
    另立之公司承受，公司法第319條準用同法第75條定有明文
    。查中央票券公司於民國92年7月10日更名為華南票券金融
    股份有限公司（下稱華南票券公司），嗣華南票券公司於97
    年5月30日經行政院金融監督管理委員會核准與華南商業銀
    行股份有限公司（下稱華南銀行）合併，華南票券公司為消
    滅公司，華南銀行為存續公司，原中央票券公司之權利義務
    關係，由合併後存續之華南銀行即原告概括承受。
三、復按公司因解散，其權利能力即受限制，而縮小在清算範圍
    內，此觀公司法第25條規定自明。又解散之公司，除因合併
    、破產而解散者外，應行清算，同法第24條定有明文。又同
    法第322條第1項規定：「公司之清算，以董事為清算人。但
    本法或章程另有規定或股東會另選清算人時，不在此限。」
    ，而公司之清算人，在執行職務範圍內，為公司之負責人，
    同法第8條第2項復有明文。再清算人於就任後，應即以三次
    以上之公告，催告債權人於三個月內申報其債權，並應聲明
    逾期不申報者，不列入清算之內。但為清算人所明知者，不
    在此限。其債權人為清算人所明知者，並應分別通知之，同
    法第327條亦有明文。惟所謂清算完結，係指清算人就清算
    程序中應為之清算事務，實質全部辦理完竣而言，不以法院
    之備案為依據（最高法院92年台抗字第621號裁判意旨參照
    ）。故公司是否清算完結，法人人格是否消滅，應視其已否
    完成合法清算而定。若公司尚未完成合法清算，縱經法院准
    予清算完結之備查，仍不生清算完含之效果，法人人格即仍
    未消滅。查，被告誠豐建設股份有限公司（下稱誠豐公司）
    之股東會決議解散，所選任之清算人汪建華固於94年12月間
    向臺灣臺中地方法院（下稱臺中地院）為清算人就任之申報
    ，並經臺中地院於95年8月10日准予清算完結之備查（見本
    院卷第77頁反面、第154頁），然汪建華曾於95年6月13日以
    被告誠豐公司所剩之不動產業已遭抵押權人中央票券公司（
    當時已更名為華南票券公司）聲請查封拍賣，且無論拍賣之
    價格為何，均不足清償其債權，更遑論所積欠之地方稅捐為
    由，向臺中地院聲請宣告被告誠豐公司破產，惟經臺中地院
    於95年7月21日以95年度破字第35號裁定駁回其聲請（見本
    院卷第76、150-151頁），斯時被告誠豐公司對華南票券公
    司尚有積欠債務，且為清算人汪建華所明知，然汪建華並未
    通知華南票券公司申報債權，復未將其債權列入清算範圍等
    情，業據本院依職權調取臺中地院94年度司字第347號呈報
    清算人、95年度司字第209號清算完結、95年度破字第35號
    宣告破產事件案卷核閱無訛（見本院卷第70-77頁、外放資
    料），堪認原告主張被告誠豐公司之清算人汪建華未將清算
    事宜通知原告為可採，則汪建華遽行申報清算完結，顯有未
    依法辦畢清算事務，難謂被告誠豐公司已完成合法清算，是
    被告誠豐公司尚有本件訴訟糾紛，則其既未實質完成清算事
    務，依前開說明，被告之法人格仍屬存續，亦應以汪建華為
    誠豐公司法定代理人。
四、再按言詞辯論期日，當事人之一造不到場者，得依到場當事
    人之聲請，由其一造辯論而為判決，民事訴訟法第385條第1
    項定有明文。本件被告經合法通知而未於言詞辯論期日到場
    ，核無民事訴訟法第386條各款之情形，爰依原告之聲請，
    由其一造辯論而為判決。
貳、實體方面：
一、原告主張：被告誠豐公司邀同被告郭貝湖、李強為連帶保證
    人，於85年12月10日、86年7月4日與中央票券公司簽立委任
    保證發行商業本票約定書，委任中央票券公司分別自85年12
    月10日起至86年12月9日止、自86年7月4日起至87年7月3日
    止，在新臺幣（下同）6,000萬元、9,000萬元額度內循環保
    證被告誠豐公司發行之商業本票，並約定應於票載到期日前
    將應付之票款繳存指定銀行以備兌付，如有遲延而由中央票
    券公司墊款時，於接到中央票券公司之通知，被告誠豐公司
    應立即清償墊付之票款，並自墊付日起，就墊付之票款按墊
    付當日中央票券公司買入票券最高利率計付遲延利息，另按
    上開利率10%加付違約金，超過6個月者，按上開利率20%計
    付違約金。如受票據交換所拒絕往來之處分時，即喪失期限
    利益。中央票券公司基於上開原因持有被告誠豐公司簽發之
    商業本票3紙，詎被告誠豐公司因中央票券公司於本票屆期
    後提示該等本票，均遭臺北市票據交換所以存款不足為由公
    告拒絕往來，所欠債務已視為全部到期，經中央票券公司聲
    請強制執行被告誠豐公司之租金收入，及向臺灣新竹地方法
    院（下稱新竹地院）聲請拍賣被告誠豐公司所提供之抵押物
    後，僅獲部分清償，計欠本金1億2,393萬2,734元，被告誠
    豐公司除應一次全數清償外，另應計付如附表所示之利息與
    違約金。而被告郭貝湖、李強為連帶保證人，自應負連帶清
    償責任。爰依消費借貸、連帶保證法律關係起訴請求，並聲
    明如主文所示；願供現金或同面額之中央政府建設公債90年
    度甲類第1期債票為擔保，請准宣告假執行。
二、本件原告主張之事實，已據其提出與所述相符之中央票券公
    司市場行情表、委任保證發行商業本票約定書、商業本票、
    臺北市票據交換所存款不足退票單、新竹地院民事執行處強
    制執行金額計算書分配表、中央票券公司催收款項帳卡、代
    墊各項費用明細表等件為證，而被告誠豐公司、郭貝湖經合
    法通知未於言詞辯論期日到場，復未提出任何書狀爭執供本
    院斟酌，依民事訴訟法第280條第3項規定視同自認。本院審
    酌上開證物堪信原告主張之事實為真正。
三、按清償人與債權人間如未訂抵充契約，清償人與清償時亦未
    指定其應抵充之債務時，依民法第323條前段規定：「清償
    人所提出之給付，應先抵充費用，次充利息，次充原本。」
    ，而觀諸兩造間所簽訂之委任保證發行商業本票約定書（見
    本院卷第20-23頁），並無債務抵充順序之約定，是本件應
    依民法第323條前段規定為債務之抵充。經查，中央票券公
    司曾聲請強制執行被告誠豐公司之租金收入，分別於89年1
    月18日受償35,970元、於89年2月17日受償8,970元、89年3
    月至6月各受償9,000元，共計受償80,940元（見中央票券公
    司催收款項帳卡），且向新竹地院聲請拍賣被告誠豐公司提
    供之抵押物後，於90年5月間亦獲償2,646萬9,498元，經扣
    除土地增值稅1萬2,849元後尚有2,645萬6,649元（見本院卷
    第122頁），然依上開規定，上開所得款項2,653萬7,589元
    （即80,940元+2,645萬6,649元）須先抵充費用即47萬323元
    （見代墊各項費用明細表），次充利息1,052萬7,418元（即
    977萬4,247元+35萬7,100元+39萬6,071元）後，始充本金1
    億5,000萬元，尚積欠本金1億3,446萬152元。惟被告將上開
    金額即2,653萬7,589元，先抵充費用即47萬323元，餘款儘
    先抵充原本1億5,000萬元後，尚不足本金1億2,393萬2,734
    元（見本院卷第121頁），並主張被告應連帶給付原告1億2,
    393萬2,734元，及如附表所示之利息與違約金等語，雖與上
    開清償抵充順序不符，然因原告將清償金額先抵充本金對被
    告更為有利，原告願捨棄其部分債權，自非法所不許。從而
    ，原告依消費借貸、連帶保證法律關係請求被告連帶給付如
    主文所示之金額、利息、違約金，為有理由，應予准許。
四、原告陳明願供擔保，聲請宣告假執行，核無不合，爰酌定相
    當擔保金額准許之。
、據上論結：原告之訴為有理由，依民事訴訟法第385條第1項
    前段，第85條第2項、第390條第2項，判決如主文。
中    華    民    國   100    年    12    月    9     日
                  民事第四庭    法  官  鄭佾瑩
附表：
┌──────┬────────────┬───────────┐
│計 息 本 金 │利息                    │違約金                │
│（新臺幣）  ├──────┬─────┼───────────┤
│            │計息期間    │利率(年息)│期間及利率（年息）    │
├──────┼──────┼─────┼───────────┤
│33,932,734元│自86年11月21│9%        │自86年11月21日起至清償│
│            │日起至清償日│          │日止，按左開利息利率之│
│            │止          │          │20% 計算。            │
├──────┼──────┼─────┼───────────┤
│10,000,000元│自86年11月21│9%        │自86年11月21日起至清償│
│            │日起至清償日│          │日止，按左開利息利率之│
│            │止          │          │20% 計算。            │
├──────┼──────┼─────┼───────────┤
│80,000,000元│自86年11月25│9.35%     │自86年11月25日起至清償│
│            │日起至清償日│          │日止，按左開利息利率之│
│            │止          │          │20%計算。             │
└──────┴──────┴─────┴───────────┘
以上正本係照原本作成
如對本判決上訴，須於判決送達後20日內向本院提出上訴狀。如
委任律師提起上訴者，應一併繳納上訴審裁判費。
中    華    民    國   100    年    12    月    9     日
                                書記官  李云馨